台灣高等法院民事判決　　　八十九年度重上字第三九八號
　　上　訴　人　　台北縣三重市公所
　　法定代理人　　朱清發
　　被　上訴人　　丁○○
　　　　　　　　　乙○○
　　　　　　　　　甲○○
　　　　　　　　　戊○○
　　　　　　　　　丙○○
右當事人間請求酌定地上權期限事件，上訴人對於中華民國八十九年六月九日台灣板
橋地方法院八十八年度訴字第二○○五號第一審判決提起上訴，並為訴之追加，本院
判決如左：
    主    文
上訴及追加之訴均駁回。
第二審及追加之訴訴訟費用由均上訴人負擔。
    事實及理由
一、按於第二審為訴之變更或追加，非經他造同意不得為之。但請求之基礎事實同一
    者，不在此限，民事訴訟法第四百四十六條第一項、第二百五十五條第一項第二
    款定有明文。本件上訴人於原審係請求就被上訴人於伊所有坐落於台北縣三重市
    ○○○段長泰小段一五之四三地號 (九十年八月六日地籍圖重測變更為三重市○
    ○段二七四地號參本院卷第一四一頁土地登記謄本)、一五之一一五地號 ((九十
    年九月六日地籍圖重測變更為三重市○○段八八○地號參本院卷第一四七頁土地
    登記謄本) 土地登記之地上權，權利範圍分別為四三二點七四平方公尺、三六點
    三六平方公尺，酌定期限自民國八十八年十一月一日起至九十五年十月三十一日
    止。於本院審理中因地號變更，變更訴之聲明為請求就被上訴人等五人設定於上
    訴人所有坐落三重市○○段二七四地號土地之地上權，設定權利範圍四三二點七
    四平方公尺，權利範圍各五分之一；及同地段八八○地號土地，設定權利範圍三
    六點三六平方公尺，權利範圍各五分之一；定地上權期間自八十八年十一月一日
    起至九十五年十月三十一日止，共計七年期間之地上權，應予准許。另上訴人於
    本審併請求被上訴人應自八十八年十一月一日起至九十五年十月三十一日止按月
    給付地租新台幣（下同）一萬零三百九十八元予上訴人，核屬訴之追加，雖未經
    上訴人同意，惟因請求之基礎事實同一，應予准許。
二、本件上訴人起訴主張：伊於七十二年九月二十九日經由原所有權人劉泉水贈與取
    得系爭坐落台北縣三重市○○○段長泰小一五之四三地號 (九十年八月六日地籍
    圖重測變更為三重市○○段二七四地號參本院卷第一四一頁土地登記謄本) 、一
    五之一一五地號  ((九十年九月六日地籍圖重測變更為三重市○○段八八○地號
    參本院卷第一四七頁土地登記謄本) 二筆土地。系爭二筆土地於三十七年及三十
    九年間由劉阿昌設定地上權予訴外人林紅棗，其後手林愷興及林啟明於七十一年
    間轉讓予訴外人彭淑惠，嗣彭淑惠於八十五年一月十日死亡後，由被上訴人繼承
    為地上權人，而系爭二筆土地於設定地上權登記時，未就系爭地上權約定存續期
    間，非永久之地上權，被上訴人所有之坐落系爭土地上門牌號碼台北縣三重市○
    ○○街七十二號、七十二之五號、七十二之六號、七十二之七號、七十四號、七
    十六號之地上建物均已使用逾二十五年以上等情，請求酌定系爭地上權之存續期
    間自八十八年十一月一日起至九十五年十月三十一日止。上訴後另主張，系爭土
    地之地租約定欄均為空白，僅係無地租之記載而非表示無地租，而地上權人因設
    定地上權而獲有使用土地之利益，為衡平當事人雙方權益，土地所有權人應非不
    得請求地上權人支付地租，應由法院依衡平法理，以司法造法方式於當事人間創
    設地租關係並賦予得請求地租之權利等語。並聲明：(一)原判決廢棄。(二)請求就被
    上訴人等五人設定於上訴人所有坐落三重市○○段二七四地號土地之地上權，設
    定權利範圍四三二點七四平方公尺、權利範圍各五分之一；及同地段八八○地號
    土地，設定權利範圍三六點三六平方公尺，權利範圍各五分之一；定地上權期間
    自民國八十八年十一月一日起至九十五年十月三十一日止，共計七年期間之地上
    權。(三)請求判命被上訴人應自八十八年十一月一日起至九十五年十月三十一日止
    按月各給付地租一萬零三百九十八元予上訴人。
三、被上訴人則以：系爭土地原所有權人劉阿昌及原地上權人林紅棗於三十九年及四
    十年間分別辦理地上權設定登記時，即約定以一次付清買斷方式辦理地上權設定
    登記，故雙方當時約定無期限，且不再支付地租，系爭土地登記簿謄本上之存續
    期限欄亦登記為空白二字，被上訴人之被繼承人彭淑惠因信賴前開地上權登記之
    存續期間為空白，遂於七十一年二月五日分別以四百七十萬八千三百五十五元及
    六十五萬五千八百四十元受讓系爭一百三十點九○四坪及十一坪之地上權，並於
    七十一年二月十一日辦理地上權買賣登記，被上訴人自應受土地法第四十三條規
    定之保護，且本件乃形成之訴，需有法律明文規定者始得提起，是上訴人不得提
    起請求酌定地上權期限之形成之訴。再者，上訴人以固定資產耐用年數作為系爭
    房屋之最高使用年限，亦有違誤。又被上訴人前已向上訴人提起消極確認之訴，
    確認系爭地上權之地租請求權不存在，並經本院八十七年度上易字第八二號判決
    確定，上訴人追加請求系爭地上權租金，自係違反一事不再理原則等語，資為抗
    辯。並聲明：上訴駁回。
四、兩造不爭之點：
１、本件上訴人主張系爭台北縣三重市○○○段長泰小段十五之四三地號及同小段十
    五之一一五地號二筆土地係劉泉水自其父劉阿昌繼承而取得，而劉泉水於七十二
    年十一月十八日贈與上訴人，有土地登記謄本（原審卷第五四、六三頁）在卷可
    稽，且為被上訴人所不爭執，勘信為真實。
２、系爭二筆土地之地上權，原係由訴外人林紅於三十八年十月單獨檢具鄰、里長
    土地登記保證書向臺北縣新莊地政事務所就坐落臺北縣新莊區三重鎮三重埔大字
    （段）長泰字（小段）十五番（地號）、十六番（地號）之十二土地申請地上權
    設定登記，嗣後復由訴外人林紅會同系爭十五番、十六番之拾貳號地號土地之
    原所有權人劉阿昌、汪薯於四十年一月十七日共同向臺北縣新莊地政事務所申請
    為系爭地上權設定登記，嗣於四十年五月十五日登記在案。
    其中一五地號土地於四十九年五月十二日分割，一五之六地號土地因分割由第一
    五地號土地轉載，復由一五之六地號土地分割新地號為一五之四三號土地，又於
    五十七年八月十五日自一五之四三地號土地分割一五之一一五地號土地。有原審
    法院依職權向臺北縣新莊地政事務所調閱系爭地上權登記資料暨所有權登記簿謄
    本各一件附卷 (原審卷第五二頁至八五頁)為證，且為兩造所不爭執。
３、查三重市○○○段長泰小段一五之四三地號土地自同小段十五地號分割出來，及
    同小段十五之一一五地號又自十五之四三地號分割出來，於土地登記謄本之記載
    十五之四三地號及十五之一一五地號土地林紅棗地上權之設定有二筆，其中三十
    七年一月十日設定，於三九年三月三十日登記者面積為一百三十坪九○四，存續
    期間為空白  (參原審卷第五五、六四頁)，而另一筆則為三九年五月一日設定，
    四十年五月十五日登記之地上權，面積為十一坪，存續期限則為自三九年五月一
    日起  (見原審卷第五五、六四頁)，嗣均於五十八年一月二十八日名義變更登記
    為林愷興、再由林啟明繼承，(見原審卷第五六、五七及六五、六六頁)。而彭淑
    惠則於七十二年二月十一日自林啟明買賣移轉上開二筆地上權 (原審卷第五八、
    六六頁) 。被上訴人則於八十五年一月十日繼承彭淑惠上開二筆地上權，面積分
    別為一百三十坪九○四及十一坪 (原審卷第五八至六一及六六至七十頁)。
五、但查新莊區三重埔字長泰字第十六之十二地號土地  (所有人汪署)，林紅棗於三
    十七年一月十日設定地上權，於三十八年十月單獨申請登記，地上權權利範圍建
　　坪十八坪六合六勺七才、空地六五坪，存續期間為三十七年一月十日起（原審七
　　六、七七頁登記聲請書）。同時長泰十五地號土地　（所有人劉阿昌）林紅棗地
　　上權亦於同時三十八年十月申請設定，地上權權利範圍建坪一三○坪九合四才外
　　空地五十坪  (原審卷第七八、七九頁)。復查林紅棗於該二件聲請地上權登記案
　　件同時提出原審卷第七三頁之建物登記申請書上林紅棗之三重鎮長泰里八鄰三四
　　之五號房屋於三十九年三月三十日登記，座落於新莊區三重埔大字長泰字第十五
　　番(地號)、十六番  (地號)之十二土地上，住家面積六十坪一合六勺二才、倉庫
　　面積八十九坪四合九才，於三十七年一月竣工，土地所有權人則為汪署及劉阿昌
　　。
    再查此二件登記申請案件係同時申請，且原來係同時寫在一份申請書上，而後才
    將劉阿昌之部份劃去另寫一份，此由二份申請書之記載及使用同一份之鄰里長為
    証明之土地登記保證書  (原審卷第七五頁)，可知林紅棗於十五地號及十六之十
    二地號土地設定地上權乃因於該土地上建屋並欲為建物所有權登記之故，因此地
    上權之存續期間應為相同。而十六之十二地號土地上之地上權存續期間僅有始期
    即三十年一月十日起，並無終期之記載，當事人之真意應為不設定終期，即應為
    永久存續之意。
六、林紅棗復於三十九年十二月二十七日與土地所有權人汪署共同以同年五月一日設
    定地上權申請登記，土地坐落新莊郡洲莊三重埔長泰一六之一二番  (地號)權
    利範圍為二十坪，存續期間則為自民國三十九年至永久備用。(原審卷第八二、
    八三頁他項權利登記聲請書) 。同時林紅棗與劉阿昌就三重埔字長泰十五番土地
    之地上權設定申請書則同以同年五月一日設定地上權，權利範圍十一坪，存續期
    間則為空白。(原審卷第八四、八五頁)且查申請登記當時所附之建築改良物情形
    填報表二件申請案為同一份，該本報表上並載明建物係新建，於三十九年五月一
    日建築，坐落土地即前開十五及十六之一二地號土地，並有土地所有人劉阿昌及
    汪署共同簽章  (原審卷第八十頁)。再查此二件登記申請案件係同時申請，且原
    來係同時寫在一份申請書上，而後才將劉阿昌之部份劃去另寫一份 (原審卷第八
    二、八三頁) ，可知林紅棗於十五地號及十六之十二地號土地設定地上權乃因於
    該土地上建屋之故，因此地上權之存續期間應為相同。而十六之十二地號土地上
    之地上權存續期間為自民國三九年至永久備用，該永久備用，應即係永久存續之
    意，而同時申請登記之十五地號土地上之地上權設定，亦應為相同之存續期間，
    即永久存續。
七、又觀諸系爭二筆土地於三十八年間及四十年間即分割前之一五地號土地設定地上
    權登記之資料，其中三十八年十月設定地上權時，訴外人林紅所有之住家及倉
    庫分別為六拾坪壹合六勺貳才、八拾九坪四合九才，其中訴外人汪薯所有之一六
    之一二地號土地之地上權範圍為建坪拾八坪六合六勺七才，劉阿昌所有之一五地
    號土地之地上權範圍為建坪壹百拾坪九合四才，其與汪薯之設定契約書上記載
    存續期間係自三十七年一月十日起，另訴外人林紅與劉阿昌之設定契約書之存
    續期間則為空白，參諸該次設定地上權之建物面積與該一五及一六之一二地號土
    地之地上權範圍面積之總面積大約相符，均約為一百四十九坪左右，可知事實上
    為同一建物坐落於該一五及一六之一二地號二筆土地，故該二筆土地之地上權存
    續期間應為一致。而其中訴外人林紅與汪薯既已就系爭地上權之始期約定自三
    十七年一月十日起，復未就終期為約定，則設定地上權之當事人真意應係不設定
    終期之地上權。
    另訴外人林紅與訴外人劉阿昌、汪薯於四十年一月十七日就系爭二筆土地分割
    前之一五地號土地及汪薯所有之一六之一二地號土地設定地上權時，訴外人林紅
    所有之二層建物面積分別為拾坪四八、拾坪四八，面積合計為六拾坪
    九六六，而其中占訴外人汪薯所有之一六之一二地號土地面積為貳拾坪，另占訴
    外人劉阿昌所有之系爭二筆土地分割前之一五地號土地面積為拾壹坪，其建物之
    面積與一六之一二地號土地、系爭二筆土地分割前之一五地號土地地上權範圍之
    總面積亦相符合，均約為三十一坪左右，足證訴外人林紅所有之該二層建物一
    棟係同時坐落於訴外人汪薯及劉阿昌所有之一六之一二、一五地號二筆土地，故
    可知依當事人之意思，設定於該一六之一二、一五地號二筆土地之地上權存續期
    間亦應一致，而觀諸其中汪薯所有之一六之一二地號土地之地上權設定契約書，
    其存續期間明示約定自卅九年起「永久備用」，另劉阿昌所有之一五地號土地之
    地上權設定契約書之存續期間則為空白，足證訴外人林紅與訴外人劉阿昌就劉
    阿昌所有之一五地號土地之地上權存續期間應與訴外人汪薯所有之一六之一二地
    號土地相同，均為「永久備用」即永久存續，尚堪認定。
八、綜上所述，上訴人主張系爭一五之四三、一五之一一五地號即三重市○○段二七
    四地號及三重市○○段八八○地號土地之登記簿謄本上登記之地上權存續期間既
    為「空白」，足證當事人僅係未定期限，而非永久使用云云，自非可採。
九、如前所述，本件地上權既為永久存續，而非未定期限，因此上訴人以本件地上權
    為未定期限，請求法院酌定地上權期限自無理由。上訴人提起本件訴訟，乃係請
    求法院以判決形成實體法上或訴訟法上之新法律秩序，而上訴人所有之系爭二筆
    土地於三十八年及四十年間由原所有權人劉阿昌與訴外人林紅棗設定地上權時，
    其真意係永久存續之地上權，上訴人即無請求法院變更當事人間權利義務之形成
    權，則上訴人不得提起本件形成訴訟，況現今法律並無明文規定法院得變更此項
    存續期間。上訴人雖主張依民法第八百八十三條之一之修正草案規定，法院得依
    土地所有人之聲請，斟酌建築物或工作物之種類、性質及利用狀況等情形，定其
    繼續存在之期間，惟此僅係法條修正之草案，其效力不能等同於法律，上訴人應
    於前開草案通過後始有提起本件形成之訴之實體法上依據。是以上訴人請求法院
    酌定系爭二筆土地之地上權期限，並無實體法上之依據，為無理由。
十、上訴人請求被上訴人給付系爭二筆土地地上權租金部分：
１、上訴人主張系爭土地之地租約定欄均為空白，依最高法院八十六年台上字第九六
    ○號判例，空白並非表示無地租，僅為無地租之記載而已。應類推適用土地法第
    一百零五條準用同法第九七條之規定，以不超過土地申報總價額年息百分之十為
    限，地上權人因設定地上權而獲使用土地之利益，土地所有人則需負擔稅捐，為
    平衡當事人雙方權益，土地所有人非不得請求地上權人支付地租，併請求被上訴
    人應自八十八年十一月一日起至九十五年十月三十一日止按月給付地租新台幣（
    下同）一萬零三百九十八元予上訴人云云。
２、按前後兩訴是否同一事件，應依  (一)前後兩訴之當事人是否相同；(二)前後兩
    訴之訴訟標的是否相同；(三)前後兩訴之聲明，是否相同、相反或可以代用等三
    個因素決定之。（參最高法院七三年度台抗字第五一八號裁判) ，查被上訴人前
    已對上訴人提起確認兩造間就坐落台北縣三重市○○○段長泰小段一五之四三、
    一五之一一五地號土地之地上權地租請求權不存在之訴，並經台灣板橋地方法院
    八十六年度訴字第一○二○號判決勝訴及本院八十七年度上易字第八二號判決駁
    回上訴人之上訴人確定在案，有被上訴人所提該二判決在卷可稽 (見本院卷第一
　　五八至一七五頁) ，核此二案件之訴之聲明，前者乃消極確認之訴，後者即本件
　　上訴人租金請求乃給付之訴（上訴人稱係形式上為給付之訴，但實質上應屬形成
　　之訴尚不可採），雖兩訴之當事人及訴訟標的均相同，惟訴之聲明非可代用，仍
　　非同一事件，尚無一事不再理之問題。
３、按關於消極確認之訴，經確定判決，認法律關係成立予以駁回時，就該法律關係
    之成立即有既判力，上訴人前對系爭債權提起確認不存在之訴，既受敗訴之判決
    且告確定，則被上訴人於後案主張債權存在，請求如數履行，上訴人即應受前案
    既判力之羈束，不容更為債權不存在之主張。(參最高法院五十年台上字第二三
    二號判例) 又為訴訟標的之法律關係於確定判決中已經裁判者，當事人即應受其
    既判力之拘束，不惟不得以該法律關係為標的而提起新訴訟，即於新訴訟用作攻
    擊防禦方法，亦不得為與確定判決意旨相反之主張。參最高法院四六年度台上字
    第一二二六號判決) 查被上訴人前已對上訴人提起確認兩造間就坐落台北縣三重
    市○○○段長泰小段一五之四三、一五之一一五地號即三重市○○段二七四地號
    及三重市○○段八八○地號土地土地之地上權地租請求權不存在之訴，並經台灣
    板橋地方法院八十六年度訴字第一○二○號判決勝訴及本院八十七年度上易字第
    八二號判決駁回上訴人之上訴人確定在案，核此二案件之訴之聲明，前者乃消極
    確認之訴，後者乃給付之訴，而就地上權之地租請求權業經前案判決確定，確認
    地上權地租請求權不存在，兩造即應受其既判力之拘束，不得為與該確定判決意
    旨相反之主張，是上訴請求被上訴人給付地上權租金，核無理由。
十一綜上所述，上訴人請求法院酌定系爭地上權期限自八十八年十一月一日起至九十
    五年十月三十一日止，並無理由，不應准許，原審為上訴人敗訴之判決，並無不
    合。上訴意旨指摘原判決不當，求予廢棄改判，為無理由，應予駁回。又上訴人
    於本院追加請求給付地上權租金部份因受既判力之拘束，不得為與該確定判決相
    反之主張，所為之追加請求亦無理由，應予駁回。
十二據上論結，本件上訴及追加之訴均為無理由，依民事訴訟法第四百四十九條第一
    項、第七十八條，判決如主文。
中　　　華　　　民　　　國　　九十一　　年　　　一　　　月　　 三十　　 日
　　　　　　　　　　　　　　　臺灣高等法院民事第九庭
　　　　　　　　　　　　　　　　　　　審判長法　官　吳　謙　仁
　　　　　　　　　　　　　　　　　　　　　　法　官　魏　大　喨
　　　　　　　　　　　　　　　　　　　　　　法　官　游　婷　麟
右正本係照原本作成。
如不服本判決，應於收受送達後二十日內向本院提出上訴書狀，其未表明上訴理由者
，應於提出上訴後二十日內向本院補提理由書狀（均須按他造當事人之人數附繕本）
上訴時應提出委任律師或具有律師資格之人之委任狀；委任有律師資格者，另應附具
律師及格證書及釋明委任人與受任人有民事訴訟法第四百六十六條之一第一項但書或
第二項（詳附註）所定關係之釋明文書影本。
中　　　華　　　民　　　國　　九十一　　年　　　一　　　月　　 三十　　 日
　　　　　　　　　　　　　　　　　　　　　　書記官　林　初　枝
附註：
民事訴訟法第四百六十六條之一（第一項、第二項）：
對於第二審判決上訴，上訴人應委任律師為訴訟代理人。但上訴人或其法定代理人具
有律師資格者，不在此限。
上訴人之配偶、三親等內之血親、二親等內之姻親，或上訴人為法人、中央或地方機
關時，其所屬專任人員具有律師資格並經法院認為適當者，亦得為第三審訴訟代理人
。
